【裁判字號】    89,訴,1470
【裁判日期】    900202
【裁判案由】    分割共有物
【裁判全文】
臺灣臺中地方法院民事判決  八十九年度訴字第一四七０號
    原      告    乙○○
    訴訟代理人    江來盛  律師
    被      告    辛○○      .
    被      告    甲  ○已歿.
    被      告    丁○○      .
    被      告    戊○○      .
    兼右 一 人
    訴訟代理人    己○○      .
    被      告    庚○○      .
    被      告    丙○○      .
右當事人間請求分割共有物事件，本院判決如左：
    主      文
原告之訴駁回。
訴訟費用原告負擔。
    理      由
一、本件原告起訴意旨略以：坐落台中縣大肚鄉○○段第三四二地號土地係兩造所共
    有，因該土地兩造並無不分割之協議，亦無因物之使用目的不能分割之情形，惟
    被告迭經催告協議分割，均堅持己見而無法合意分割，為此，依民法第八百二十
    三條第一項、第八百二十四條第二項之規定請求分割上開土地，以利管理及使用
    收益等語。
二、按訴訟標的對於共同訴訟之各人必須合一確定者，必須一同起訴或一同被訴，其
    當事人之適格，始能謂無欠缺。如未以該共同訴訟人之全體一同起訴或被訴，而
    法院誤為適格之當事人，對之就訴訟標的為實體之裁判，該裁判縱經確定，對於
    應參與訴訟之共同訴訟人全體均無若何效力可言，最高法院六十七年台抗字第四
    八０號著有判例，是分割共有物之訴，屬固有必要共同訴訟，必須全體共有人一
    同起訴或被訴，當事人適格始無欠缺，次按起訴前當事人已死亡者，如對該人起
    訴即屬相對人無當事人能力，欠缺訴訟要件；又原告之訴，依其所訴之事實，在
    法律上顯無理由者，法院得不經言詞辯論，逕以判決駁回之，民事訴訟法第一百
    十六條第一款及民事訴訟法第二百四十九條第一項第三款、第二項分別定有明文
    可資參照。
三、本件原告於民國八十九年一月七日起訴時，被告甲○已於日據時代之大正五年七
    月十八日死亡，此有原告提出之戶籍謄本在卷足稽，被告甲○部分既於起訴前死
    亡，揆諸前揭說明，其訴訟要件即有欠缺。
四、次按分割共有物乃係直接對於共有物之權利有所變動，性質上屬處分行為，故共
    有不動產之共有人中有已死亡者，依民法第七百五十九條之規定，自非先經繼承
    登記，不得訴請分割共有物（參照最高法院六十八年第十三次民事庭會議決議(二)
    ）。本件原告起訴請求分割之兩造共有之土地，然起訴時共有人甲○業已死亡，
    且繼承人尚未辦理繼承登記，原告亦未查明被告甲○之全部繼承人並請求各該繼
    承人先行辦理繼承登記，即行起訴，自無法為分割，經本院行使闡明權，限期原
    告補正，雖原告嗣更正財政部國有財產局台灣中區辦事處為被告，並已向本院聲
    請選任被告甲○之遺產管理人等情，然查，本件被告甲○之遺產，尚未經法院選
    任財政部國有財產局台灣中區辦事處為管理人，是原告此部分訴之更正，顯屬無
    據。又原告該聲請選任遺產管理人事件，固經本院定七個月期限，公告被告甲○
    之繼承人繼承人於期限內承認繼承，惟該期限迄今尚未屆滿，目前尚無從知悉被
    告甲○有無繼承人及其繼承人是否已辦理繼承登記，是原告主張本件尚無民法第
    七百五十九條規定之適用云云，亦無理由。綜上所述，原告迄今仍未補正訴之聲
    明，則原告訴請分割共有物，即欠缺權利之保護必要，原告之訴顯無理由，爰不
    經言詞辯論，逕予駁回。
五、從而，本件原告之訴既有前述當事人不適格之情形，其訴顯無理由，揆諸首揭說
    明，爰不經言詞辯論，逕以判決駁回之。
六、據上論結，本件原告之訴為無理由，依民事訴訟法第二百四十九條第二項、第七
    十八條、第八十五條第一項前段，判決如主文。
中      華      民      國    九十    年       二       月      二      日
                              臺灣臺中地方法院民事第四庭
~B法      官  王世華
右為正本係照原本作成
如對本判決上訴，須於判決送達後廿日內向本院提出上訴狀
中      華      民      國    九十    年       二       月      二      日
~B法院書記官


司法院資訊處製作；財團法人民間司法改革基金會備份。
